臺灣臺中地方法院民事判決　九十二年度簡上字第五四號
　　上　訴　人　台灣省自來水股份有限公司
　　法定代理人　丙○○
　　訴訟代理人　劉北元　律師
　　複　代理人　甲○○　住同右.
　　　　　　　　楊俊彥　律師
　　被上訴人　　戊○○　住台中.
　　　　　　　　丁○○　住台中.
右當事人間請求所有權移轉登記事件，上訴人對於中華民國九十一年十二月十七日本
院沙鹿簡易庭九十一年度沙簡字第四一四號第一審判決提起上訴，並於本院為訴之追
加，本院於民國九十三年三月二十六日言詞辯論終結，判決如下：
    主      文
上訴人之上訴及追加之訴均駁回。
第二審及追加之訴訴訟費用由上訴人負擔。
    事      實
甲、上訴人方面：
一、聲明：
（一）原判決廢棄。
（二）被上訴人戊○○應將所有坐落台中縣沙鹿鎮○○段竹林小段第四二八之二地號
      土地（以下簡稱系爭土地），其應有部分二○一八分之一六八之所有權登記予
      上訴人。
（三）被上訴人丁○○應將所有系爭土地，其應有部分二○一八分之八四之所有權登
      記予上訴人。
（四）被上訴人丁○○應給付上訴人新台幣（下同）三十八萬四千五百五十二元，並
      自追加聲請狀繕本送達翌日起至清償日止按年利率百分之五計算之利息。
（五）第一、二審訴訟費用由被上訴人負擔。
二、陳述：除與原審判決記載相同者予以引用外，補稱：
（一）本件上訴人當年係委由訴外人即土地代書張榮坤辦理台中港特定區配水中心管
      線用地收購事宜，按證人張榮坤於原審九十一年八月六日庭訊時証稱：「我是
      代理原告向原告管線經過土地所有人購買土地的承辦人。當時是購買四二八之
      一號。現場不是我去看的。我不知道自來水公司有無去看現場。自來水公司先
      將管線經過的土地路線圖給我，我再列出給他們，他們再打字造冊。造冊上寫
      的是四二八之一號土地。當時的圖只有經過四二八之一號。當初自來水公司是
      經過紅線的上方，即四二八之一號土地。四二八之二號在紅線的下方。另外自
      來水公司與需役地的地主有協商。」等語，依證人之證詞所示：伊係據上訴人
      所提供之路線圖，列出經過土地之地號，再由上訴人打字造冊，清冊上雖載明
      為四二八之一地號土地，惟當年上訴人在規劃路線時，並不知悉經過之土地坐
      落地號，而將路線圖交當地的張榮坤清查相關土地地號，而張榮坤在原審所呈
      之路線圖並無法清楚看出管線係經過四二八之一地號土地，且其所庭呈之路線
      圖並無上訴人用印，甚難擔保該份圖面即為上訴人所交付者。卷內的圖面是張
      榮坤做的，上訴人的水管原本就應該經過系爭土地，如果經過四二八之一土地
      則水管會變成ㄇ字型，即與實情不符，況系爭土地前後的土地都沒有爭執。本
      件係張榮坤代書與地主協商，協商後地主再與上訴人簽約。
（二）按一般代書作業，土地交易既委由代書辦理，申報增值稅相關文件必由代書製
      作，証人張榮坤亦不否認增值稅係由伊辦理。既然受託辦理增值稅，文件由伊
      製作，焉有地號交由上訴人所屬人員填寫之理？尤其張榮坤自稱上訴人價購土
      地之地號係由伊列出，則張榮坤怎會不知地號而任由上訴人所屬人員代為填載
      ？況果為上訴人填載，張榮坤在送件前怎會未發現地號錯誤逕行送稅捐機關申
      報？故張榮坤之証言顯非事實，其僅係為掩飾業務上之疏失，而為不實之証言
      ，進而伊所提供之路線圖，並無法擔保其真實性。被上訴人與張榮坤間另案損
      害賠償訴訟事件，業經最高法院判決確定，張榮坤應賠償上訴人四千萬元，張
      榮坤既與上訴人有訴訟糾葛，其所為之證言，自難期為公允而符真實。
（三）上訴人於原審所呈土地使用同意書上載明標的為系爭四二八之二地號土地，被
      上訴人二人均不否認其上簽名為其簽筆書寫，明顯在上述土地使用同意書中，
      已充分表露雙方之意思表示，既然被上訴人無異議簽署，被上訴人自應受其意
      思表示之拘束，顯見被上訴人均知悉買賣標的物確為系爭四二八之二地號土地
      。若按原審判決意旨，被上訴人為領價款所簽署之書面，根本不具備法律效果
      ，被上訴人可不受拘束，此焉符合誠信！況且被上訴人履約之行為，及上訴人
      在系爭土地上大興土木，被上訴人不可能不知，何況也簽同意書，收尾款，解
      釋契約應探求當事人真意，兩造間系爭土地買賣之標的確為系爭四二八之二地
      號土地，四二八之一地號土地應為筆誤。
（四）上訴人否認土地使用同意書有事後填寫地號之情事。被上訴人指稱上訴人公然
      竊占云云，此與事實不符，上訴人於七十六年七月間就已經施工埋設管線，已
      經過十幾年，為何被上訴人從未提出異議？實與常情有違。
（五）被上訴人抗辯系爭土地與四二八之一地號土地是不同性質區域有價差，故渠等
      不可能出賣系爭土地云云，惟查，依鈞院函詢沙鹿鎮公所結果即可知並非事實
      。
（六）兩造間土地所有權移轉登記事件，上訴人於查閱系爭土地謄本時，發生被上訴
      人丁○○已將其持分設定抵押權與訴外人乙○○，設定金額為三百萬元。查上
      訴人請求被上訴人丁○○移轉之土地面積為八十四平方公尺，以公告現值每平
      方公尺四五七八元計，其價值約為三十八萬四千五百五十二元，丁○○設定三
      百萬元抵押權與他人，縱上訴訴日後取得系爭土地權利，其交換值價值亦因抵
      押權之存在而無存，上訴人自可依民法第一百八十四條及第二百二十七條規定
      ，請求被上訴人丁○○賠償因抵押權之設定所造成價值之貶損。對於鑑定報告
      鑑定價格比公告價值還低，但將來還是有區域計劃及徵收問題，故上訴人以公
      告價值求償，應屬合理。
三、證據：除援用原審之立證方法外，並補提清冊影本一份、土地使用分區證明書一
    份、自來水公司第五次會議紀錄一份、上訴人與張榮坤間損害賠償訴訟歷審判決
    影本三份、土地謄本二件為證。並聲請(1)訊問證人乙○○；(2)向沙鹿鎮公所查詢
    系爭土地在簽約時迄今有無使用土地分區變更情事；(3)就系爭土地目前市價若干
    為不動產鑑價。
乙、被上訴人方面：
一、聲明：駁回上訴。
二、陳述：
（一）被上訴人與上訴人間於系爭買賣契約書明確記載買賣標的物四二八之一地號土
      地，持分面積八十四平方公尺，坐落位置標示及面積清楚，並無權利瑕疵。依
      民法第三百四十五條規定，買賣契約當然成立，買賣契約效力自始、確定、當
      然有效。復據證人即當年上訴人委辦之土地代書，陳稱上訴人價購土地確係前
      開坐落土地無誤。
（二）上訴人呈庭土地使用同意書，雖有被上訴人之簽名，惟查：(1)該土地使用同意
      書，是被上訴人於領土地款時應上訴人之請求而簽名，當時土地標示坐落欄位
      等均空白，後上訴人自行添註將四二八之一地號變更為「四二八之二地號」。
      上開情節之真偽，比對該土地使同意書自明。顯見上訴人於買賣契約成立後，
      因發現錯誤而私自變造，與契約標的四二八之一地號，變造為四二八之二地號
      ，故非謂土地使用同意書之被上訴人簽名真意為同意變更上開土地買賣標的，
      上訴人之主張，容有誤會。(2)本件既然雙方買賣契約有效，物權移轉又無障礙
      ，上訴人自可取得產權登記而完全支配上開土地使用權，何竟捨物權登記而另
      立土地使用同意書用意何在？令人費解。
（三）訴外人張榮坤所提資料實為上訴人所提資料。上訴人提出之增值稅單是自來水
      公司自行辦理，尾款簽收單都是上訴人自行簽寫之後，由被上訴人去蓋章領款
      。土地使用同意書上的地號四二八之二號亦上訴人所填寫，被上訴人當時簽名
      時地號是空白，上訴人開挖四二八之二土地也沒有經過被上訴人同意。況本件
      輸水管線為重大工程事項，不可能將相關資料銷燬，而且經過五次的協議，訂
      約十分慎重不可能有筆誤或作業疏失而誤載地號情形。
（四）地號四二八之一是保護區，而系爭土地為文事研究中心土地，當時這兩筆土地
      被上訴人都種植甘蔗與蕃薯，上訴人購買土地皆屬於保護區土地，文事研究中
      心區土地是學校等單位才會購買而且價位比較高，所以被上訴人不可能賣這筆
      土地給上訴人，因此被上訴人所賣的是上方之一保護區的土地，一坪賣二千二
      百七十元，如果是文事研究中心區土地一坪的價格與保護區相差七倍以上，二
      者價差甚多，故本件並非如上訴人所言本件實際買的是系爭土地。
（五）系爭土地總面積有二○一八平方公尺，上訴人只買二五二平方公尺，被上訴人
      不可能跟上訴人保持共有關係，所以賣給上訴人四二八之一土地。被上訴人簽
    　約是四二八之一土地，上訴人使用四二八之二土地是公然竊占行為。否認有同
      意上訴人使用四二八之二土地，被上訴人在收取頭款時就已經交付四二八之一
    　相關資料予上訴人。
（六）被上訴人本於所有土地設定抵押權，應認被上訴人將自己之財產予以處分，原
      可自由為之，究難謂係故意不法侵害上訴人之權利，上訴人如本於侵權行為有
      所請求，依民法第一百八十四條規定意旨，應僅得向該第三人為之，訴請塗銷
      抵押權，被上訴人既非共同侵權行為人，自不得對其一併為此請求。
（七）本件買賣從頭到尾被上訴人都有參與，當時的路線圖，是經過保護區四二八之
      一地號土地，通知代書承辦業務上訴人依據路線圖與被上訴人簽約，三年後上
      訴人私自去繳增值稅，水管是七十六年六月埋設，於原審履勘測量時發現水管
      埋在系爭土地。被上訴人否認上訴人所陳系爭土地周圍土地沒有爭執，有的地
      主拿了錢，後來水管沒有經過，自來水公司要求地主退錢，迭有爭議。
三、證據：除援用原審之立證方法外，並補提水管配置圖、水管管路用地土地收購清
    冊二份為證。
    理      由
甲、程序方面：
    按訴狀送達後，原告不得將原訴變更或追加他訴。但有下列各款情形之一者，不
    在此限：二請求之基礎事實同一者。七不甚礙被告之防禦及訴訟之終結者。民事
    訴訟法第二百五十五條定有明文。本件上訴人於本院準備程序中主張：兩造間土
    地所有權移轉登記事件，上訴人於查閱系爭土地謄本時，發生被上訴人丁○○已
    將其持分設定抵押權與訴外人乙○○，設定金額為三百萬元，查上訴人請求被上
    訴人丁○○移轉之土地面積為八十四平方公尺，以公告現值每平方公尺四五七八
    元計，其價值約為三十八萬四千五百五十二元，丁○○設定三百萬元抵押權與他
    人，縱上訴人日後取得系爭土地權利，其交換值價值亦因抵押權之存在而無存，
    上訴人自可依民法第一百八十四條及第二百二十七條規定，請求被上訴人丁○○
    賠償因抵押權之設定所造成價值之貶損等情，核係為訴之追加，雖為被上訴人所
    不同意，然此係上訴人基於請求被上訴人丁○○移轉系爭土地時一併請求因抵押
    權之設定所造成價值貶損之損害，應認係請求之基礎事實同一，亦不甚礙被上訴
    人之防禦及訴訟之終結，應予准許。至於上訴人於本院言詞辯論期日將原聲明更
    正為：被上訴人戊○○應將所有系爭土地，其應有部分二○一八分之一六八之所
    有權登記予上訴人；被上訴人丁○○應將所有系爭土地，其應有部分二○一八分
    之八四之所有權登記予上訴人等節，應非屬訴之變更（民事訴訟法第二百五十六
    條參照），亦應准許，合先敘明。
乙、得心證之理由：
一、上訴人主張：上訴人為興建台中港特定區配水中心，於七十六年六月二十四日向
    被告等購買當時為渠二人共有之系爭土地，價購面積為二百五十二平方公尺，總
    價款為十七萬三千零四十二元，兩造並訂有買賣契約，價金則依被上訴人應有部
    分之比例給付被上訴人完畢，惟因上訴人當時作業疏誤，在買賣契約書中將買賣
    標的「四二八之二地號」誤載為「四二八之一地號」，故於向被上訴人請求辦理
    移轉登記手續時，為被上訴人等所拒絕，依當年申報增值稅及被上訴人等所領取
    之價金收據上所載之地號均為四二八之二第號，配水中心管線亦實際經過四二八
    之二地號土地，爰依買賣之法律關係提起本件訴訟，並於本院為訴之追加如聲明
    所示等情。被上訴人對於與上訴人訂立買買契約書、切結書為渠等所簽名蓋章及
    已收受前開買買價金等節固不爭執，惟以：系爭土地為台中港都市計畫保護區之
    私有農地，其所有權移轉之承受人以能自耕者為限，上訴人並無自耕能力，依民
    法第二百四十六條第一項規定，本件買賣契約係以不能之給付為標的，應屬無效
    ，又本件所有權移轉登記案件，契約成立至今已逾十五年，上訴人之請求權已罹
    於時效，再者，伊等所出賣為四二八之一地號土地，並未出賣系爭土地，伊等亦
    會同原告實地勘驗買賣之土地，切結書上之地號是上訴人寫的，如果上訴人當時
    是要買系爭土地，因該土地與四二八之一號土地之條件與價錢亦不同，系爭土地
    之面積為二０一八平方公尺，而四二八之一地號土地面積只有六六八平方公尺，
    如係購買系爭土地，因面積較大，伊等不願與原告共有等語，資為抗辯。
二、查上訴人主張：兩造簽訂買賣契約，由上訴人向被上訴人等購買土地，且被上訴
    人等亦已收受價金等情，業據提出買賣契約書及粘貼憑證用紙（即收據）等件為
    證，復為被上訴人所不爭執。被上訴人雖以本件買賣契約係以不能之給付為買賣
    標的及已罹於十五年之時效為辯，然查本件上訴人請求被上訴人移轉之四二八之
    二地號土地之地目固為「旱」，惟該土地自七十六年六月間起使用分區○○道路
    用地，此有被上訴人於原審提出之使用分區證明書一件及台中縣沙鹿鎮公所九十
    二年四月八日沙鎮二字第０九０００六二０二號函一件附卷可證，是該土地並非
    農地，被上訴人抗辯該買賣契約為無效，尚無可採。再者，本件契約係於七十六
    年六月二十四日訂立，上訴人則於九十一年五月二十三日起訴，並未罹於十五年
    之時效，被上訴人此一時效之抗辯應不足採。茲應審究者，本件爭點在於兩造當
    時買賣之標的究為四二八之一地號土地或為系爭四二八之二地號土地？
（一）按解釋契約，固須探求當事人立約時之真意，不能拘泥於契約之文地，但契約
      文字業已表示當事人真意，無須別事探求者，即不得反捨契約文字而更為曲解
      ；又意思表示解釋之客體，為依表示行為所表示於外部之意思，而非其內心之
      意思；其內心之意思，既未形於外，尚無從加以揣摩（最高法院十七年上字第
      一一一八號判例及八十八年度台上字第一六七一號判決參照）。經查，兩造契
      約書第一條已明定買賣標的為四二八之一地號土地，有前揭買賣契約書在卷可
      稽，且本件買賣該契約於訂立當時除該買賣契約書外，本並無任何附件可供參
      酌，是買賣契約書就買賣標的既已明確定為「四二八之一」地號土地，揆諸前
      開最高法院前開判例意旨，即無再為解釋之必要。次查兩造於買賣當時，並未
      至買賣標的之現場共同勘驗渠等所買賣之土地，業據被上訴人陳明在卷，上訴
      人雖以伊原則上有勘驗現場，惟亦自承無法提出有會同被上訴人勘驗現場之任
      何文件或紀錄，是兩造就買賣契約成立當時而言，其買賣標的，除買賣契約書
      上所載之四二八之一地號土地外，並無任何證據證明係上訴人所指之四八之二
      地號土地。又查，兩造當時之買賣標的亦確為買賣契約書上所載之四二八之一
      地號土地，業據證人即受上訴人委任辦理本件自來水管線所經過土地收購之土
      地代書張榮坤於原審到庭結證屬實，復有「大台中區自來水引水隧道下游送水
      管通路佣意收購清冊（含未登錄土地）及證人張榮坤所提出之自來水管線經過
      路線圖等在卷可憑。是依該清冊及路線圖，兩造之買賣標的應為四二八之一地
      號土地乙節，已足堪認定。證人張榮坤雖與上訴人間有訴訟糾葛，惟查此係因
      張榮坤受本件上訴人委託處理向訴外人林錫勳購買土地時，於未辦妥所有權移
      轉登記前將土地所有權交還予林錫勳，因而使上訴人受有損害之事件，核此係
      屬個案，與本件上訴人所主張原契約有誤載之情形不同，且張榮坤之證言核與
      其所提之證物相合，是上訴人主張證人張榮坤與伊有訟爭，故張榮坤之證詞不
      可採乙節，並不足取。
（二）次查，上訴人雖提出載有系爭四二八之二土地之土地增值稅繳款書及被上訴人
      蓋章之粘貼憑證用紙（即收據）與切結書為證，惟該等文件係於買賣契約成立
      後多年即七十九年間及八十年間之文件，並非買賣契約成立當時之附件資料，
      自無從依該等文件推論兩造於買賣契約書上所載之四二八之一地號土地係後來
      在該等文件上所載四二八之二地號之誤載，蓋該等文件所載之四二八之二地號
      土地亦有可能係契約書上所載四二八之一地號土地之誤載，是上訴人以該等文
      件所載之地號為四二八之二地號土地做為契約書所在載四二八之一地號土地係
      誤載，顯難採認。
（三）又查，上訴人復主張：該等文件係兩造合意將原契約書所載之四二八之一地號
      土地變更為四二八之二地號，然稽之該等文件上，僅有被上訴人二人中之一人
      分別在各該文件上蓋章，分別表示被上訴人等有收受買賣價金及已繳納土地增
      值稅，惟上訴人既主張兩造自始係以四二八之二地號土地為買賣之標的，且又
      查無兩造間曾有合意變更買賣標的為四二八之二地號土地之情形，自難僅以上
      開文件認定兩造有合意將原契約書所載買賣標的四二八之一地號土地變更為系
      爭四二八之二地號土地。
（四）至上訴人另主張現有管線確係經過四二八之二地號土地而非四二八之一地號土
      地，則僅係其後管線經過之路線，亦難執此做為兩造於買賣當時之標的即為現
      在管線經過四二八之二地號土地之依據。
（五）綜上，本件買賣標的，其契約書已明確定為四二八之一地號土地，並經證人張
      榮坤到庭結證屬實，復有土地收購清冊在卷可稽，上訴人雖主張契約書所載之
      買賣標的四二八之一地號土地應係系爭四二八之二地號土地之誤載，惟並未能
      舉證以實其說，及自上訴人發現水管係經過系爭土地，又未透過兩造協議方式
      處理，而依其主張之事實亦難認被上訴人有合意將原契約書所載買賣標的四二
      八之一地號土地變更為系爭四二八之二地號土地之事實。是上訴人之主張不足
      採信。
三、綜前所述，本件兩造之買賣契約標的應係四二八之一地號土地，上訴人主張買賣
    標的係四二八之二地號土地，並不足採。從而，上訴人依據系爭買賣契約，主張
    被上訴人戊○○應將所有系爭四二八之二地號土地，其應有部分二○一八分之一
    六八之所有權登記予上訴人；被上訴人丁○○應將所有系爭四二八之二地號土地
    ，其應有部分二○一八分之八四之所有權登記予上訴人；及基於民法第一百八十
    四條及第二百二十七條規定，請求被上訴人丁○○應給付上訴人三十八萬四千五
    百五十二元，並自追加聲請狀繕本送達翌日起至清償日止按年利率百分之五計算
    之利息，為無理由，應予駁回。原審就上訴人主張前揭移轉登記部分為上訴人敗
    訴之判決，並因上訴人之訴既經駁回，則其假執行之聲請即失所附麗，併予駁回
    其假執行之聲請，核無違誤，上訴意旨仍執陳詞指原判決不當，核非正當，應駁
    回其上訴，上訴人既無權請求被上訴人移轉登記系爭四二八之二地號土地，其追
    加前揭給付損害金部分，亦非有據，應駁回其訴。
四、本件判決事證已臻明確，兩造其餘陳述或舉證，核與本件判決結果不生影響，爰
    不一一贅述，附此說明。
丙、結論：本件上訴人上訴及追加之訴為無理由，依民事訴訟法第四百三十六條之一
    第三項、第四百四十九條第一項、第七十八條，判決如主文。
中　　　華　　　民　　　國　　九十三　　年　　　四　　　月　　　九　　　日
                                        臺灣臺中地方法院民事第三庭
~B審判長法官　張瑞蘭
~B法　　　官　林宗成
~B法　　　官　張國華
正本係照原本作成
不得上訴。
中　　　華　　　民　　　國　　九十三　　年　　　四　　　月　　十二　　　日
~B法院書記官
